---
title: Como gráficos mentem (e como identificar gráficos mentirosos)
author: Caio Gomes Alves
date: '2021-05-02'
slug: []
categories:
  - graficos
tags:
  - graficos
  - rmarkdown
  - estatistica
description: ''
images:
  - '/img/graficos/exemplo_grafico.jpg'
---

Uma nova marca de pasta de dente clama que o seu mais novo produto é recomendado por 9 entre cada 10 dentistas. Um político, em ano de eleições, promete que o seu plano de governo irá criar mais empregos que os seus adversários. Uma reportagem de um site duvidoso afirma que uma nova erva encontrada na Amazônia reduz 40% da gordura localizada enquanto você dorme.

Estamos tão acostumados com esse tipo de informações exageradas que é bem provável que nem nos abalemos com elas. Mas e se tudo isso vier acompanhado de um gráfico? Afinal, gráficos não expressam opiniões, apenas a verdade fria e objetiva dos números, portanto não há como refutá-los.

No entanto, há muitas formas de se enganar usando gráficos, manipulando-os para o proveito de pessoas e organizações dispostas a usá-los como forma de propagar desinformação. Portanto, vamos entender como os gráficos podem mentir (e como encontrar um gráfico mentindo):

# Escalas:

Vamos dizer que você acaba de receber um panfleto da marca de carros Special Cars, que afirma: "A aprovação dos carros da Special é a maior entre os consumidores.". Juntamente com essa frase, há um gráfico, parecido com esse:

```{r echo=FALSE,warning=FALSE,message=FALSE,collapse=TRUE}


aprov<-c(98.8,97.5,96.2,95.1)
marcas<-c("Special Cars","Genial Cars","Free Cars","Extra Cars")
barplot(aprov,ylab = "Aprovação (em %)",names.arg=marcas,ylim = c(95,100),col=rgb(0.2,0.4,0.6,0.6),main="Aprovação dos carros da Special é a maior entre os consumidores")


```

Ao que parece, a aprovação dos carros da Special é mais do que o dobro da aprovação da Free Cars e quase o triplo da Extra Cars. Mas essa é uma insinação errada, causada propositalmente pelo gráfico. Para entender melhor o que há de errado, vamos olhar atentamente para a escala do gráfico.

No eixo que representa a porcentagem da aprovação dos carros, o limite inferior dos dados é de 95%. Os valores precisos de aprovação para cada marca é de 98,8% para a Special Cars, 97,5% para a Genial Cars, 96,2% para a Free Cars e de 95,1% para a Extra Cars. A diferença de uma para a outra é de pouco mais de 1%.

Mas o gráfico, a partir de sua escala, nos dá a impresssão de que a diferença é muito maior entre as taxas de aprovação. Se fossemos fazer um gráfico, com as escalas de 0 a 100%, ele ficaria assim:

```{r echo=FALSE,warning=FALSE,message=FALSE,collapse=TRUE}

aprov<-c(98.8,97.5,96.2,95.1)
marcas<-c("Special Cars","Genial Cars","Free Cars","Extra Cars")
barplot(aprov,ylab = "Aprovação (em %)",names.arg=marcas,col=rgb(0.2,0.4,0.6,0.6),main="Aprovação dos carros da Special é a maior entre os consumidores")

```

Notem a discrepância gritante entre o novo gráfico e o antigo. A diferença entre a aprovação das marcas é quase não notada no segundo, enquanto no primeiro ela é evidenciada. Vale ressaltar, não existe nenhuma inverdade apresentada pelo gráfico do folheto da Special Cars, ele apenas tenta enganar o cliente, manipulando as escalas para dar a impressão de que a sua marca é mais confiável do que as outras, quando na verdade, elas são muito parecidas.

Esse fenômeno é mais evidenciado em graficos de barra, onde as pessoas assumem que o tamanho das barras é proporcional aos valores, quando elas podem não ser, como evidenciado anteriormente. Mas a distorção nas escalas não é uma exclusividade desse tipo de gráfico.

Vamos dar uma olhada no seguinte gráfico, que mostra como se comportou a quantidade de empregos perdidos nos EUA no período de Setembro de 2008 até Junho de 2010:

```{r echo=FALSE,warning=FALSE,message=FALSE,collapse=TRUE}

desemprego_falso<-data.frame(Datas2=c(1,2,3,4),
                             Valores2=c(0.433,4.238,5.773,6.078))
datasfalsas<-c("Out 08","Mar 09","Jun 09","Jul 10")

plot(desemprego_falso,type="b",ylim=c(0,7),xlab="Data",ylab="Empregos perdidos (em milhões)",main="Quantidade de empregos perdidos nos EUA de 2008 a 2010",pch=19,cex=2,col="red",bty="l",axes=F)
abline(h=seq(0,7,0.5),col="grey",lwd=0.8)
text(desemprego_falso,labels=desemprego_falso$Valores2,cex=0.6,pos=3)
axis(side=2,at=seq(0,7,1),labels = seq(0,7,1),cex.axis=0.8)
axis(side=1,at=c(1,2,3,4),labels=datasfalsas,cex.axis=0.8)

```

Muitos devem pensar: "Mas o que há de errado com esse gráfico? Ele parece perfeitamente normal.". Pois bem, notem que o eixo x, que representa as datas não está dividido de forma uniforme. De Outubro de 2008 a março de 2009 são 5 meses, de março de 2009 até junho de 2009 são 3 meses e de junho de 2009 até julho de 2010 são 11 meses. Se fossemos organizar o gráfico respeitando a escala de meses ele ficaria assim:

```{r echo=FALSE,warning=FALSE,message=FALSE,collapse=TRUE}

desemprego_falso<-data.frame(Datas2=c(as.Date("01/10/08",format="%d/%m/%y"),as.Date("01/03/09",format="%d/%m/%y"),as.Date("01/06/09",format="%d/%m/%y"),as.Date("01/07/10",format="%d/%m/%y")),
                             Valores2=c(0.433,4.238,5.773,6.078))

plot(desemprego_falso,type="b",xlab="Data",ylim=c(0,7),ylab="Empregos perdidos (em milhões)",main="Quantidade de empregos perdidos nos EUA de 2008 a 2010",pch=19,cex=2,col="red",bty="l")
abline(h=seq(0,7,0.5),col="grey",lwd=0.8)
text(desemprego_falso,labels=desemprego_falso$Valores2,cex=0.6,pos=3)

```

Menos errado, já que ainda é um gráfico mentiroso, pois ele não nos mostra todos os dados de todos os meses entre o final de 2008 e 2010. Se fossemos coletar todos os dados, e construir um gráfico que mostrásse a verdade, ele seria assim:

```{r echo=FALSE,warning=FALSE,message=FALSE,collapse=TRUE}

desemprego<-data.frame(Datas=seq(from=as.Date("01/10/08",format="%d/%m/%y"),to=as.Date("01/12/10",format="%d/%m/%y"),by="month"),
                       Valores=c(0.433,1.236,1.897,2.715,3.439,4.236,4.930,5.291,5.773,6.112,6.334,6.533,6.735,6.671,6.780,6.820,6.855,6.666,6.427,5.911,6.078,6.136,6.187,6.214,5.994,5.873,5.753))

plot(desemprego,type="b",xlab="Data",ylab="Empregos perdidos (em milhões)",main="Quantidade de empregos perdidos nos EUA de 2008 a 2010",ylim=c(0,7),pch=19,cex=2,col="red",bty="l")
abline(h=seq(0,7,0.5),v=seq(from=as.Date("01/10/08",format="%d/%m/%y"),to=as.Date("01/12/10",format="%d/%m/%y"),by="month"),col="grey",lwd=0.8)
text(desemprego,labels=c(0.433,1.236,1.897,2.715,3.439,4.236,4.930,5.291,5.773,6.112,6.334,6.533,6.735,6.671,6.780,6.820,6.855,6.666,6.427,5.911,6.078,6.136,6.187,6.214,5.994,5.873,5.753),cex=0.6,pos=3)

```

Como podemos ver. o gráfico inicial nos passava a ideia de que a quantidade de empregos perdidos havia atingido o topo em junho de 2010, quando na verdade, o topo foi em fevereiro de 2010, quando a quantidade de empregos perdidos nos EUA atingia  a marca de 6,855 milhões, e em junho eram "apenas" 6,078 milhões. Ou seja, os aproximadamente 777 mil empregos que haviam sido criados nesse período de tempo não estavam sendo levados em conta pelo gráfico.

Além de nos atentarmos às escalas e ao eixos que podem ser destorcidos, uma outra razão faz um gráfico aparentemente simples se tornar uma forma de espalhar desinformação: o contexto.

# Contexto:

Vamos analisar novamente o gráfico anterior, mas dessa vez, vamos mudar os dados de quantidade de empregos perdidos para taxa de desemprego nos EUA:

```{r echo=FALSE,warning=FALSE,message=FALSE,collapse=TRUE}

taxa_desemprego1<-data.frame(Datas=seq(from=as.Date("01/10/08",format="%d/%m/%y"),to=as.Date("01/12/10",format="%d/%m/%y"),by="month"),
                            Taxa=c(6.1,6.5,6.7,7.2,7.6,8.1,8.5,8.9,9.4,9.5,9.4,9.7,9.8,10.2,10,10,9.7,9.7,9.7,9.9,9.7,9.5,9.5,9.6,9.6,9.6,9.8))

plot(taxa_desemprego1,type = "b",xlab = "Data",ylab = "Taxa de desemprego (em %)",main="Taxa de desemprego nos EUA (em %)",ylim=c(6,11),pch=19,cex=2,col="green",bty="l")
abline(h=seq(6,11,0.5),col="grey",lwd=0.8)
text(taxa_desemprego1,labels = taxa_desemprego1$Taxa,cex=0.6)

```

Agora, colocando os dois lado a lado podemos perceber a correlação entre eles, com uma leve diferença causada pelo crescimento populacional:

```{r echo=FALSE,warning=FALSE,message=FALSE,collapse=TRUE}

taxa_desemprego1<-data.frame(Datas=seq(from=as.Date("01/10/08",format="%d/%m/%y"),to=as.Date("01/12/10",format="%d/%m/%y"),by="month"),
                            Taxa=c(6.1,6.5,6.7,7.2,7.6,8.1,8.5,8.9,9.4,9.5,9.4,9.7,9.8,10.2,10,10,9.7,9.7,9.7,9.9,9.7,9.5,9.5,9.6,9.6,9.6,9.8))
desemprego<-data.frame(Datas=seq(from=as.Date("01/10/08",format="%d/%m/%y"),to=as.Date("01/12/10",format="%d/%m/%y"),by="month"),
                       Valores=c(0.433,1.236,1.897,2.715,3.439,4.236,4.930,5.291,5.773,6.112,6.334,6.533,6.735,6.671,6.780,6.820,6.855,6.666,6.427,5.911,6.078,6.136,6.187,6.214,5.994,5.873,5.753))

par(mfrow=c(1,2))
plot(taxa_desemprego1,type = "b",xlab = "Data",ylab = "Taxa de desemprego (em %)",main="Taxa de desemprego nos EUA",ylim=c(6,11),pch=19,cex=2,col="green",bty="l")
abline(h=seq(6,11,0.5),col="grey",lwd=0.8)
text(taxa_desemprego1,labels = taxa_desemprego1$Taxa,cex=0.6)
plot(desemprego$Valores ~desemprego$Data,type="b",xlab="Data",main="Empregos perdidos nos EUA",ylab="Empregos perdidos (em milhões)",pch=19,cex=2,col="red",bty="l")
abline(h=seq(0,7,0.5),col="grey",lwd=0.8)
text(desemprego,labels = desemprego$Valores,cex=0.6)

```

Agora vamos dar uma olhada na taxa de desemprego causada pela pandemia de COVID-19 nos EUA nos 6 primeiros meses de 2020:

```{r echo=FALSE,warning=FALSE,message=FALSE,collapse=TRUE}

taxa_desemprego2<-data.frame(Datas=seq(from=as.Date("01/01/20",format="%d/%m/%y"),to=as.Date("01/06/20",format="%d/%m/%y"),by="month"),
                             Taxa=c(3.6,3.5,4.4,14.7,13.3,11.1))

plot(taxa_desemprego2,type = "b",xlab = "Data",ylab = "Taxa de desemprego (em %)",main="Taxa de desemprego nos EUA (2020)",ylim=c(3,15),pch=19,cex=2,col="green",bty="l")
abline(h=seq(0,15,1),col="grey",lwd=0.8)
text(taxa_desemprego2,labels = taxa_desemprego2$Taxa,cex=0.6)

```

Como vemos, houve uma taxa de desemprego de mais de 14% em abril, mês do início do lockdown em diversas cidades dos EUA, que acarretou em diversas empresas mandando milhões de empregados embora. Cerca de 22 milhões de norte-americanos perderam seus empregos nos 4 primeiros meses da pandemia.

Por causa disso, diversos veículos de comunicação ao redor do mundo, incluindo jornais, noticiários e sites de notícias, passaram a informar que a crise de desemprego do início de 2020 era a pior desde a Grande Depressão de 1929, e usavam o gráfico anterior como evidência.

Mas há um problema por aí. Sim, a quantidade de empregos perdidos dos meses de março para abril foram alarmantes, mas não é correto afirmar que, somente olhando esses 6 meses, é possível predizer que essa seria a pior crise de desemprego desde 1929. Vamos comparar as taxas de desemprego de 2020 com as de 2009, vista anteriormente:

```{r echo=FALSE,warning=FALSE,message=FALSE,collapse=TRUE}

taxa_desemprego1_alt<-data.frame(Datas=seq(1,12,1),
                                 Taxa=c(7.2,7.6,8.1,8.5,8.9,9.4,9.5,9.4,9.7,9.8,10.2,10))
taxa_desemprego2_alt<-data.frame(Datas=seq(1,12,1),
                                 Taxa=c(3.6,3.5,4.4,14.7,13.3,11.1,10.2,8.4,7.9,6.9,6.7,6.7))
plot(taxa_desemprego1_alt,type="b",xlab = "Meses",ylab = "Taxa de desemprego (em %)",main="Taxa de desemprego nos EUA (em %)",ylim=c(3,15),pch=17,cex=2,col="red",bty="l")
lines(taxa_desemprego2_alt,type = "b",col="green",lwd=3,pch=19,cex=2)
abline(h=seq(3,15,1),col="grey",lwd=0.8)
legend("topright",
       legend = c("2009","2020"),
       col=c("red","green"),
       pch=c(17,19),
       bty="o",
       pt.cex = 2,
       cex=0.8,
       text.col = "black",
       horiz = F,
       title = "Anos",
       xjust = 0.5,
       yjust = 0.5)
text(taxa_desemprego1_alt,labels = taxa_desemprego1_alt$Taxa,cex=0.6)
text(taxa_desemprego2_alt,labels = taxa_desemprego2_alt$Taxa,cex=0.6)

```

Como esse gráfico nos mostra, a taxa de desemprego em 2020 cresceu muito rápido, porém diminuiu rapidamente, voltando para 6,7% em apenas alguns meses. Ainda que seja quase o dobro do registrado antes da pandemia, já é um resultado mais favorável do que os 14,7% apresentados em abril.

Mas comparando com o ano de 2009, onde a taxa de desemprego cresceu continuamente durante o ano todo, vemos que 2020 não apresentou a pior crise de desemprego da história dos EUA (desde a Grande Depressão de 1929). A pior crise foi a de 2008, que causou a perda de emprego generalizada não só pelos EUA, mas também por diversos países ao redor do mundo. A taxa de desemprego voltou para valores semelhantes a antes da crise de 2008 apenas em 2016, oito anos após a crise.

Por isso contexto é importante para a compreensão correta de um gráfico. Ele nos fornece capacidade de entender o porquê de os dados se comportarem de uma certa maneira e não de outra. Mas ainda há uma outra forma de gráficos enganarem até os olhos mais atentos: o tamanho da amostra.

# Enviesamento da amostra:

Digamos que seja ano de eleições municipais, e como sempre, em sua cidade aparecem folhetos e "santinhos" de políticos que ficam sumidos por 4 anos e surgem das cinzas para pedirem os seus votos. Desta vez, são três concorrentes para o cargo de prefeito: Sr. Honesto, Dona Justa e Coronel Confiança.

Você acaba de receber um folheto do Sr. Honesto, três dias antes da eleição, com o gráfico que segue:

```{r echo=FALSE,message=FALSE,warning=FALSE,collapse=TRUE}

aprova<-c(60,20,16,4)
candid<-c("Sr. Honesto","Dona Justa","Coronel Confiança","Brancos/Nulos")
barplot(aprova,names.arg = candid,ylim=c(0,100),ylab = "Aprovação (em %)",xlab = "Candidatos",main="Sr. Honesto é primeiro lugar apontam pesquisas*",col="salmon")
legend("right",legend="*Pesquisa feita com os 25 vizinhos do Sr. Honesto",pt.cex=0.1,cex=0.2)

```

Como você, caro leitor, já possui o olho treinado, já verificou as escalas para ver se estão todas de acordo com o esperado. E elas estão mesmo corretas, cada barra é proporcional ao valor apresentado, com o Sr. Honesto aparecendo com quase o triplo do segundo colocado, e com mais de 50% dos votos. Logo, ao que as pesquisas indicam, ele irá ganhar as eleições em 3 dias. Logo, não tem porque votar nos outros candidatos, já que eles irão perder de qualquer jeito.

Mas espere, que pesquisa é essa utilizada para compor esse gráfico? Se dermos uma olhada mais atenta na legenda minúscula que está na direita do gráfico, veremos a verdade:

```{r echo=FALSE,warning=FALSE,message=FALSE,collapse=TRUE}

texto<-"Pesquisa feita com os 25 vizinhos do Sr. Honesto."
print(texto)

```

Com a verdade exposta podemos ver que esse gráfico é enganoso, já que ele não representa a população do município, apenas uma pequena parte dele. O tamanho da amostra dessa pesquisa não é suficiente para inferir para toda a população, além de que esses dados são tendenciosos, porque foram coletados em uma região que favorece o candidato Sr. Honesto. E isso leva a uma informação que, ainda que tendenciosa e errônea, é influente nas eleições, podendo enganar milhares de eleitores, alterando o curso de uma eleição completamente.

# Conclusão:

Quando usados de maneira correta, gráficos nos auxiliam a entender e visualizar dados complexos de uma maneira intuitiva. Mas, com o advento de softwares visuais que permitiram um maior uso de gráficos em diversas situações, eles também facilitaram o uso errado ou desonesto dos dados apresentados.

Portanto, na próxima vez que você encontrar um gráfico, não se deixe levar pelas linhas e curvas presentes nele. Olhe para as categorias, para os números, a escala e o contexto, e pergunte que história tudo isso está tentando lhe contar. Com isso, ajude a espalhar informação e a denunciar o mal uso dessa poderosa ferramenta. Os dados não mentem, mas quem os manipula pode estar.
